【裁判字號】    89,上,710
【裁判日期】    900904
【裁判案由】    損害賠償
【裁判全文】
臺灣高等法院民事判決  八十九年度上字第七一○號
    上  訴  人   無限國際海運承攬運送股份有限公司
    法定代理人   李美珍
    法定代理人   黃奕鋒
右當事人間損害賠償事件，上訴人對於中華民國八十九年二月十五日臺灣臺北地方法
院八十七年度訴字第三六九四號第一審判決提起上訴，本院判決如左：
    主      文
原判決關於所命上訴人應為給付超過新臺幣玖拾肆萬捌仟玖佰肆拾元及自民國八十七
年十月八日起計付利息部分，及該部分假執行之宣告，暨命上訴人負擔訴訟費用之裁
判均廢棄。
右開廢棄部分，被上訴人在第一審之訴及其假執行之聲請均駁回。
其餘上訴駁回。
第一、二審訴訟費用由上訴人負擔五分之四，餘由被上訴人負擔。
    事      實
甲、上訴人方面：
一、聲明：
（一）原判決廢棄。
（二）駁回被上訴人在第一審之訴及其假執行之聲請。
二、陳述：除引用原判決記載外，補稱：
（一）伊質疑被上訴人所提本件損害賠償範圍明細表之內容，按：
  １．被上證一號至香港之機票新臺幣（下同）九千六百元與系爭護照遺失損害賠償
      無關。
  ２．被上證二號泰國興業旅行社之收據，僅證明前往斯洛伐克、捷克、匈牙利之簽
      證費每本護照約六百至八百元間，縱以每本護照八百元計簽證費，被上訴人所
      請之簽證費僅為九萬一千二百元而已。
  ３．被上證六、十三號錫安旅行社之收據，僅顯示該公司依照與客戶旅遊契約第十
      二條約定賠償四萬三千元，其餘款項均退還給客戶，且該公司並未向被上訴人
      求償，故此部份不能列入損失範圍。
  ４．被上證十一號懇興旅行社出具民國八十七年四月八日之清償證明書，雖記載向
      被上訴人收取損害賠償金額四十七萬二千一百二十五元，惟未說明計算該筆賠
      償金額之依據，而該公司賠償客戶二萬二千零五十元之收據，亦無明細說明是
      否包括退還客戶已繳之團費或訂金。此部份所提證書不能證明有損害之發生。
  ５．被上證十、十五號凱撒旅行社賠償客戶之收據，其賠償金額為一萬元包括重辦
      護照費、交通費、精神賠償金等，惟遺失之護照已尋回，應無新辦護照費用，
      而該公司亦無如其他公司有客戶簽收收據明細可供參考，故前開書證無法證明
      被上訴人之損失。
  ６．被上證九號誠誌旅行社賠償客戶之收據，未出具賠償金額，亦無法證明被上訴
      人之損失。
（二）本件固因伊之職員疏忽遺失被上訴人所託護照，惟該等護照已尋回，既未滅失
      ，應僅屬遲到。而護照運送之目的旨在辦理簽證，故被上訴人之損害賠償，充
      其量僅能請求簽證費而已，依每本護照簽證費以八百元計算收費，被上訴人僅
      能在九萬一千二百元範圍內請求損害賠償。
乙、被上訴人方面：
一、聲明：駁回上訴。
二、陳述：除引用原判決記載外，補稱：
（一）訴外人行家旅行社、東南旅行社、凱薩旅行社等各自與其客戶簽約組團至東歐
      旅遊，各該旅行社再將為客戶辦理東歐各國簽證之業務委託伊。嗣因上訴人將
      護照遺失，致各旅行社無法出國或延後出國，伊為前開旅行社之客戶赴香港查
      詢遺失包裹下落之機票、為前開旅行社客戶重辦簽證之簽證費、舉辦說明餐費
      、賠償各旅行社給付客戶之違約金（即團費之百分之三十）、精神賠償（每人
      五千元、六千八百元不等）、交通費等，俱屬民法第六百三十八條第三項之「
      其他損害」。
（二）另行家旅行社針對伊提起訴訟，伊賠償了十六萬四千七百元，此部份亦屬伊之
      損害範圍。
（三）伊自八十七年九月十五日提起本件訴訟至今，曾有兩次遷移，諸多書面文件均
      已散佚，且凱撒旅行社、誠誌旅行社已解散停止營業，責令伊提出有關單據或
      重新回憶而詳作主張，誠有困難；而此等不利益，應由怠於促進訴訟程序之上
      訴人承擔。
三、證據：除援用第一審所提證據外，補提損害金額明細表、交通部觀光局發布之定
    型化國外旅遊契約書各一份為證。
丙、本院依職權調閱臺灣桃園地方法院檢察署八十六年度偵字第九九五二號林進福等
    侵占案件全卷。
    理      由
一、按不真正連帶債務乃數連帶債務人基於不同之發生原因，就同一內容之給付，對
    於債權人各負全部給付之義務，因一債務人為給付，他債務人即同免責任之債務
    。是不真正連帶債務之債務人間，並無牽連之共同關係，其發生之緣由，乃因相
    關之法律關係偶然競合所致，自無合一確定之情形。本件被上訴人於原審主張對
    原審共同被告林進福本於侵權行為法律關係、對上訴人則依承攬運送契約，先位
    聲明請求林進福，或上訴人應給付一百二十一萬二千八百元整，暨自八十六年七
    月一日起按年利率百分之五計付之利息，如其中一人已履行給付，他被告免給付
    義務。經原審依該先位聲明判決被上訴人勝訴，上訴人不服提起上訴，依首開說
    明，上訴人與林進福間並無民事訴訟法第五十六條第一項必要共同訴訟之適用，
    其上訴效力不及於林進福，合先敘明。
二、被上訴人主張：伊於八十六年六月間受訴外人行家旅行社等委託代辦出國旅客至
    歐洲國家護照簽證之申請，須將證件送往泰國辦理，乃委託上訴人以快遞方式運
    送一百十四本護照，詎上訴人將護照送往中正機場交予立大報關行之前，竟遺失
    於公路上，而由原審共同被告林進福拾取並侵占為己有，致伊無法完成各旅行社
    之委託服務，各旅行社須賠償旅客損失，並向伊求償，伊共受有一百二十一萬二
    千八百元之損害等情，本於承攬運送法律關係，求為命上訴人給付一百十九萬元
    並計付法定遲延利息之判決（被上訴人於原審請求賠償新辦護照報酬損失二萬二
    千八百元部分，業經減縮）。
三、上訴人則以：系爭護照嗣後業已尋回，並未滅失，僅屬遲到，縱認伊應予賠償，
    充其量僅能請求簽證費，依每本護照簽證費八百元計算，被上訴人僅能在九萬一
    千二百元範圍內請求損害賠償，況被上訴人於委託運送時，未告知貨品內容，應
    按郵政法規等規定，以每公斤美金二十元為限，計算賠償依據等語，資為抗辯。
四、查系爭護照乃被上訴人於八十六年七月一日晚間委託上訴人承攬運送，其所屬業
    務員曾正元於送往中正機場途中，在臺省四線道路，因車門未關妥，致護照掉落
    路上，適由原審共同被告林進福經過拾取，並占為己有，嗣林進福經臺灣桃園地
    方法院以侵占遺失物罪判處罰金四千元，得易服勞役確定之事實，為兩造所不爭
    ，並經本院調閱臺灣桃園地方法院檢察署八十六年度偵字第九九五二號林進福侵
    占卷宗，核閱無誤，堪信為真實。
五、按承攬運送人，對於託運物品之喪失、毀損或遲到，應負責任，民法第六百六十
    一條定有明文。又運送物之喪失、毀損或遲到，係因運送人之故意或重大過失所
    致者，如有其他損害，託運人並得請求賠償，同法第六百三十八條第三項亦有明
    定，此項規定依同法第六百六十五條規定，於承攬運送亦準用之。本件被上訴人
    委託上訴人承攬運送系爭護照至泰國曼谷辦理歐洲國家簽證，於送往中正機場途
    中，因上訴人公司業務員曾正元疏於將車門關妥致護照掉落遺失，已為曾正元於
    前開刑事案件中所自承（參見刑事偵查卷第一七、一八頁），其顯有欠缺一般人
    注意之重大過失，因此，致護照不能及時送達，上訴人自應依民法第六百六十一
    條負賠償責任。上訴人雖辯稱：系爭護照事後尋回，比照郵政法規或一般航空業
    承攬運送物品，未報值之物品，補償範圍以重量計，每公斤上限為美金二十元，
    本件文件重量六公斤，伊僅負美金一百二十元責任云云。惟上訴人迄未具體指明
    主張比照適用之法條內容，而郵政法規適用對象為公營郵政機關，航空法規適用
    者為航空業，與本件私法人間之營利行為，並為陸上承攬運送，顯為不同，尚無
    類推適用之基礎。又被上訴人以旅行社為業，為其他旅行社代辦簽證具時效性，
    如未能於一定期間內辦妥簽證，將因延滯旅客之出境致影響他旅行社履行旅遊契
    約之承諾，因此使他旅行社負有債務不履行之責任，此項「其他損害」非單以託
    運物即護照本身之價值，所得涵蓋。上訴人之受雇人曾正元於本件履行契約之過
    程，有重大過失，已如前述，依前揭法條規定，上訴人自應就因此所致之其他損
    害，負賠償之責。
六、次應審酌者，乃被上訴人所得請求賠償之金額，爰依其主張如附表之項目分述如
    左：
（一）機票部分：被上訴人未能證明依其所得資訊，有相當程度之可信度足認系爭護
      照在香港遺失，則其主張訂購機票至香港尋找遺失護照之花費九千六百元，與
      上訴人之債務不履行即難認有因果關係。
（二）重辦簽證費部分：此部分費用縱護照未遺失，本於辦理簽證時即應支出，是此
      項支出非因系爭護照遺失所致，自不得為請求。
（三）違約金部分：被上訴人主張錫安旅行社依其與二為旅客之旅遊契約約定，賠償
      每人違約金二萬一千六百元，計四萬三千二百元，有旅客簽收證明附卷為證，
      上訴人雖不否認該證明之真正及被上訴人持有該簽收證明，惟抗辯錫安旅行社
      並未向上訴人求償云云，然該文件乃錫安旅行社求償之重要證物，其既已交付
      被上訴人收執，衡之常情，被上訴人應已賠償，應可認定。
（四）說明餐費部分：被上訴人主張，懇興旅行社之旅客幾乎均住於臺中，該旅行社
      為向旅客說明，以取得諒解，舉辦說明餐會支出九千零七十五元，已由伊賠償
      ，業據其提出清償證明書及收據為證，上訴人對該文書之真正並不爭執，惟抗
      辯並無必要云云。然參以交易常情，旅行社於出團前均會對旅客舉辦說明會，
      說明旅遊行程之相關事項，本件因遺失護照致旅遊行程無法按時舉行，懇興旅
      行社為其旅客舉辦說明餐會，應屬必要支出，上訴人此項抗辯，實不可採。
（五）賠償金部分：其中上訴人對被上訴人賠償行家旅行社十六萬四千七百十五元一
      節並不爭執，另被上訴人主張，東南旅行社賠償十五位旅客，每位五千元計七
      萬五千元；誠誌旅行社賠償二十一位旅客計一萬二千五百元；凱薩旅行社賠償
      十九位旅客，每位八千八百元計十六萬七千二百元；懇興旅行社賠償二十一位
      旅客，每位二萬二千零五十元計四十六萬三千零五十元，已據其提出收據及清
      償證明等件為證，上訴人對該等文書形式上之真正並不爭執，惟辯稱懇興旅行
      社之收據無賠償明細，不知賠償項目為何，又誠誌旅行社、凱薩旅行社並無客
      戶簽收之收據可供參考云云。惟按，當事人主張有利於己之事實者，就其事實
      固有舉證之責任，但依其情形顯失公平者，不在此限，民事訴訟法第二百七十
      七條定有明文。本件案發迄今已逾四年，誠誌旅行社、凱薩旅行社已經解散，
      有經濟部網路公司查詢資料可證，要求被上訴人取得該等旅客之簽收資料及金
      額明細等，幾不可能。參以交通部制訂之國外旅遊定型化契約書第十二條第一
      項、同條第二項及第二十三條第一項第三款分別規定：「因可歸責於旅行社之
      事由，旅客之旅遊活動無法成行者，應負損害賠償責任」「旅行社於知悉旅遊
      活動無法成行時，應即通知旅客．．」「其已為通知者，則按通知到達旅客時
      ，距出發日期時間之長短，依第二十三條之規定計算其應賠償旅客之違約金、
      旅客於旅遊活動開始前得繳交證照費用後，解除契約，但應賠償旅行社之損失
      ，其賠償標準如左：．．三、旅遊活動開始前第二日至第二十日期間內解除契
      約者，賠償旅遊費用百分之三十．．」，有國外旅遊契約書可證。而本件被上
      訴人主張系爭遺失護照之旅客均係前往東歐、北歐遠程旅遊，旅遊費用至少七
      萬元，相關旅行社係於出發前第二日至第二十日將護照遺失不能成行之事通知
      旅客，乃上訴人所不爭，則其賠償金額，依前揭定型化契約相關約定，應以旅
      遊費用百分之三十計，應賠償每一旅客之金額約二萬一千元（70,000×30﹪
      =21,000）。是被上訴人主張賠償該等旅行社之金額，應屬合理，足認被上訴
      人有此項損害存在。至上訴人另抗辯，懇興旅行社賠償之金額中是否包括退還
      之團費或訂金，應予扣除云云，為被上訴人所否認，上訴人無法證明有團費或
      訂金之事實，所辯亦不可採。
（六）簽證報酬、團費訂金：被上訴人主張錫安旅行社為前開二旅客辦理簽證之報酬
      四千二百元及向彼等收取之團費訂金一萬元，已返還旅客，為其所失利益，已
      由伊賠償之事實，有簽收證明為證，上訴人並不否認該證明之真正及被上訴人
      持有該簽收證明，惟同前辯稱錫安旅行社並未向上訴人求償云云。然該文件既
      已交付被上訴人收執，衡情被上訴人應已賠償，已如前所述。
（七）以上合計賠償金額為九十四萬八千九百四十元。
七、末按，給付無確定期限者，債務人於債權人得請求給付時，經其催告而未為給付
    ，自受催告時起，負遲延責任；其經債權人起訴而送達訴狀，或依督促程序送達
    支付命令，或為其他相類之行為者，與催告有同一之效力，民法第二百二十九條
    第二項定有明文。本件損害賠償之給付並非定期債務，被上訴人又不能證明其於
    起訴前曾為催告，本件又查無起訴狀繕本送達之回證，應以上訴人於原審八十七
    年十月八日第一次言詞辯論期日到庭之翌日即同年月九日起負遲延責任。
八、綜上所述，被上訴人本於承攬運送之法律關係請求上訴人給付九十四萬八千九百
    四十元，及自民國八十七年十月九日起至清償日止，按週年利率百分之五計算之
    利息部分，為有理由，應予准許。逾此所為請求，為無理由，應予駁回，其此部
    分假執行之聲請失所附麗，應併予駁回。原審就超過上開應准許部分，為上訴人
    敗訴判決，並為假執行之宣告，自有未洽。上訴意旨就此部分指摘原判決不當，
    求予廢棄改判，為有理由。至於上開應准許部分，原審判命上訴人給付，並為假
    執行之宣告，核無違誤，上訴意旨，就此部分，仍執陳詞，指摘原判決不當，聲
    明廢棄，為無理由，應駁回其上訴。
九、據上論結，本件上訴為一部有理由，一部無理由。依民事訴訟法第四百五十條、
    第四百四十九條第一項、第七十九條但書，判決如主文。
中      華      民      國    九十      年      九      月      四      日
                                民事第五庭
                                    審判長法  官  黃  熙  嫣
                                          法  官  黃  雅  惠
                                          法  官  詹  文  馨
右正本係照原本作成。
不得上訴。
中      華      民      國    九十      年      九      月      十      日
                                          書記官  紀  昭  秀


司法院資訊處製作；財團法人民間司法改革基金會備份。
